# 合作建房账务处理咨询

提问人：故事 2014 时间：2014-05-04 06:07:46
企业出地，开发商负责建设，由企业办理相关手续，最后40%（企业）：60%分房。当土地账面价为 200 万元，评估价为 5000 万元，开发商负责交土地出让金 800 万元，相关税费 450 万元时： 由于出让金和税费合计金额 1250 万元占 5000 万元的25%，认定为货币性交易：
1 ，开发商付款给企业时 借：无形资产-土地： 800 万元；应交税费 450 万元，贷：其他应付款 1250 万元；
2 ，结算时， （ 1 ）对卖出的60%的房子： 借：其他应付款： 750 万元；营业外支出 120 万元（为土地成本）； 贷：无形资产-土地600 万元（ 1000 60% ）；应交税费 270 万元（ 450 60%）
（ 2 ）对40%的房子的计量： 借：固定资产-房屋 180 万元；贷：应交税费 180 万元（450*40%）
（ 3 ）计算收益： 借：其他应付款 500 万元； 贷：营业外收入 500 万元（来自于40%房子的税金，出让金为1250*40%=500万元）
则最后：土地账面 400 万元，房屋账面 180 万元， 营业外收入 500 万元。
请帮助看下以上账面处理是否合适？

回答人：chenyiwei
合作建房的会计处理问题在本版面上已有较多讨论，在《计学撮要 2011 》中有相关的专题，建议先搜索一下看看。 就你所说的案例，建议关注以下问题： 1 、该项目的主导权在你公司还是开发商，还是双方共同控制？ 2 、约定分配方式是分得约定面积的房屋，还是销售开发产品后分配利润？ 3 、你公司除了出地（工业用地，由开发商负责补交出让金完成变性）以外，是否没有其他对该项目的投入？该交易对你公司而言是否实质上属于卖地？
建议看看你公司的这个案例与《计学撮要 2011 》中的以下案例是否相近：
问题 2 （项目公司以所开发的房产进行实物分红时，投资方的会计处理） 问题： 从事房地产开发的项目公司以实物（所开发的房产）进行分红，收到该分红的投资者如何进行会计处理？具体包括：以分红形式分回的房产的入账价值如何确认？在项目公司不办理工商变更的情况下，对其长期股权投资是否应保留？ 背景： A公司于 2007 年与某房地产开发公司合资成立了B项目公司开发一商住楼。A公司以土地使用权投资，投资协议中约定：项目建设完成后，A公司从B项目公司处获取固定面积的房产，之后不再享有或承担B项目公司之经营所得，亦不参与其清算；B项目公司以税后分红的形式将房产分配给A公司。 投资行为发生时，A公司管理层对分回的房产持有意图不明。 另B项目公司向A公司分红时，有足够的未分配利润，分红后，其实收资本结构不变直至注销。 解答： 从上述背景信息看，在本案例中，成立项目公司仅仅是一项法律形式，从交易实质看，应视为A公司以土地使用权换入事先约定面积的房产。鉴于土地使用权和房屋建筑物（无论是自用还是作为投资性房地产持有）在未来现金流量的金额、时间和风险程度方面均有实质差异，因此可以认为是一项具有商业实质的非货币性资产交换业务，从项目公司分回的房产应当以取得时的公允价值进行初始计量。
本案例会计处理需要解决的一个问题是：是把“以土地使用权出资换取项目公司股权”和“处置项目公司股权换回房产”两个交易步骤视作两个互相独立的交易分别进行会计处理，还是作为一个整体进行会计处理？这可以参考IAS27（ 2008 年 1 月修订）第 33 段中的表述，从以下角度分析：①两项交易是否同时谈判达成或计划，是否互为前提；②两项交易是否用以实现一项整体经济利益，本质上是同一项交易的两个组成部分；③是否两项交易单独看均不具有经济实质，而只有作为一个整体来看时才是具有经济实质的。参照上述指引，在本案例中，虽然从法律形式上看，存在以土地使用权出资设立项目公司和从项目公司处分得房产两项交易，但是，鉴于交易实质是处置土地使用权（采用非货币的对价形式），因此应当把这两个交易步骤视作互相关连的交易（linked transactions），作为一个整体进行处理，而不能分拆为两项独立交易分别进行会计处理。 在以土地使用权出资取得项目公司股权时，因为交易过程尚未完成，总体交易目的尚未实现，因此A公司尚不能确认收益，应当以投出的土地使用权的原账面价值加上相关税费之和确认为长期股权投资的初始成本，在这一环节尚不能确认土地使用权的处置损益。只有当取得约定的房产时，才能认为整体交易过程已经完成，将取得的房产的公允价值与长期股权投资的账面价值之间的差额确认为当期损益——土地使用权处置损益。 在换回约定面积的房产之后，虽然项目公司法律上的股权结构没有发生变更，但根据项目公司合同的约定，“之后不再享有或承担项目公司之经营所得，亦不参与其清算”。因此，企业已经不能从该项长期股权投资中获取未来经济利益或者承担风险，因此该项股权投资已经不再符合会计上对于资产的定义，相应地，应当终止确认该项长期股权投资，不应再确认为企业的资产。

提问人：故事 2014 时间：2014-05-05 06:03:43
谢谢陈版。
再补充一下细节： 1 ，本项目没有成立项目公司。 2 ，主导权在公司（所有证照手续由公司办理）； 3 ，约定分配方式是分得约定面积的房屋，不考虑此后的销售利润； 4 ，公司仅出地，不做其他投入。
从交易上判定应属于卖地。与《计学撮要 2011 》案例的主要区别是：由于开发商交纳的出让金及承担的税费（补价）达到了土地公允价值的25%，本案例按货币性交易做处理。即在计算营业外收入（处置收益）及40%房产计量时基本在用补价与账面价的数据，没有使用土地公允价值的数据。
麻烦陈版再帮看一看。谢谢

回答人：chenyiwei
1 、按照在实务中通常见到的情况，如果认定为“卖地”，那么项目的主导权通常不会在卖地一方。建议重新评估项目的主导权归属，尤其是不能仅仅因为你公司负责办理证照、项目开发在法律上以你公司名义进行，即认为你公司必然具有项目主导权。 2 、是否超过25 ％、是否适用非货币性交易准则，并不是最关键的问题，因为更重要的是运用商业实质原则处理该交易，注重判断风险和报酬的转移情况以及交易的完成情况。即使因为超过 25 ％而不能适用非货币性资产交换准则，最终使用无形资产等其他准则的处理效果还是类似的。

提问人：故事 2014 时间：2014-05-08 06:40:18
出差两天。
谢谢陈版，明白您解答的第一个点了。这点与计学撮要关于合作建房的第一个案例相似。主要区别是，本案例以房子最终结算，企业提供土地时房屋尚未建成，企业收益尚不是固定值，需要推迟做账务处理。
还想就第二问再问一下，对于土地处置时的处置收入以及自留的40%房产的入账价值，应该使用40%房产评估得到的公允价值还是使用由开发商提供的补价呢（具体即第一次问题中“结算”部分的分录）？ 以开发商提供补价进行计量的主要考虑是： 1 ，无形资产准则：“第二十二条 企业出售无形资产，应当将取得的价款与该无形资产账面价值的差额计入当期损益。”
2 ，固定资产准则：“第八条 外购固定资产的成本，包括购买价款、相关税费、使固定资产达到预定可使用状态前所发生的可归属于该项资产的运输费、装卸费、安装费和专业人员服务费等。
第九条 自行建造固定资产的成本，由建造该项资产达到预定可使用状态前所发生的必要支出构成。”
谢谢陈版

回答人：chenyiwei
取得 40 ％房产的入账价值可以按照开发商将该项目中的类似房产对外出售的价格确定，即取得时的公允价值。该入账价值与原土地账面价值之间的差额计入当期营业外收入。

提问人：zengfengxia 时间：2014-05-09 10:33:29
陈版这种情况下，土地的账面价值加上相关税费之和能否作为长期股权投资核算？我理解公司并不能按份享有项目公司的净资产，不属于权益性投资。

回答人：chenyiwei
因为实质上不是权益性投资，因此建议列报为“其他非流动资产”，而不在“长期股权投资”中核算和列报。

提问人：Manson_Luci 时间：2015-01-26 18:43:13
陈版，是不是只要具有商业实质，补价即使超过25%，也可以适用非货币性资产交换的处理原则？这样做理论依据是否充分？

回答人：chenyiwei
“商业实质”作为会计的一项基本理念，具有广泛的适用性。相比之下，通过货币对价占比是否超过 25 ％来机械地判断是否属于非货币性交易这一形式上的判断反而不那么重要。